臺灣高雄地方法院刑事判決　　　　　　　　　　　　　九十一年度自字第四○五號
　　自　訴　人　丙○○
　　被　　　告　乙○○
右列被告因誣告案件，經自訴人提起自訴，本院判決如左：
    主  文
乙○○無罪。
    理  由
一、自訴意旨略以：被告乙○○之弟曾美吉（業於民國八十四年間死亡）係自訴人丙
    ○○之同居人，於曾美吉死亡後，因曾美吉之遺產問題，被告對自訴人心生不滿
    ，竟基於誣告自訴人之概括犯意，（一）先於八十九年間，被告意圖自訴人受刑
    事處分，而虛構事實向台灣高雄地方法院檢察署（以下簡稱高雄甲○署）提出刑
    事告訴謂：自訴人意圖散布於眾，於八十八年十月二十一日上午十時三十分許，
    在高雄甲○署第十二偵查庭內，檢察官偵查八十八年度偵字第二一九七二號偽造
    文書案件時，指摘被告乙○○「像瘋狗一樣亂告」，且於檢察官偵查八十八年度
    偵字第二三七九九號侵占案件時，指摘被告乙○○「霸佔人家財產，非常恐怖」
    等語，向高雄甲○署檢察官提出告訴，誣指自訴人涉有刑法第三百十條第一項之
    誹謗罪嫌。（二）復於九十年間，被告明知自訴人並無偽造文書之情事，竟刻意
    捏造不實之事實謂：自訴人為設於高雄縣岡山鎮○○○路一○○號之「太平洋租
    車中心」負責人，自訴人之子高進忠則擔任經理。緣案外人林忠裕於八十九四月
    十九日將向自訴人租用之車牌號碼ＹＹ─一一三一號小客車歸還後，自訴人涉嫌
    將該自小客車之引擎號碼及車身號碼磨去，並將車牌號碼變造為「ＪＴ─一一三
    一」，再向林忠裕要求賠償，且另向警局謊報車牌遺失，於取得報案證明後，持
    之向監理機關申請新領ＪＪ─三○九九號車牌，並將該小客車掛上ＪＪ─三○九
    九號車牌後繼續出租予不特定人等情，向高雄甲○署檢察官提出告發，誣指自訴
    人涉有偽造文書罪嫌。（三）又於九十年間，被告明知自訴人與曾美吉共同經營
    耀興汽車租賃有限公司（以下簡稱耀興公司），且案外人李朝枝是向自訴人借錢
    ，案外人黃嘉霖亦是向自訴人借錢，與曾美吉無關；而門牌號碼為高雄縣燕巢鄉
    ○○路一○六號之房屋是自訴人出錢購買，因曾美吉愛面子，始登記曾美吉名下
    ，當初是在該處開設耀興公司，然該公司已結束營業，現在是空屋，伊已很久未
    住該處：自訴人並未侵占借款及房子等情，竟意圖使自訴人受刑事處分，刻意捏
    造不實之事實，向高雄甲○署檢察官提出告發，誣指自訴人涉犯侵占李朝枝、黃
    嘉霖返還清償予曾美吉之金錢及上開房屋罪嫌。被告上開捏造不實事實，對自訴
    人濫興訴訟，意圖使自訴人受刑事處分之行為，嗣幸經高雄甲○署分別以八十九
    年度偵字第五九○八號，九十年度偵字第九四八二號，九十年度偵字第二○二七
    一號對自訴人為不起訴處分確定，因認被告所為涉有連續犯刑法第一百六十九條
    第一項之誣告罪嫌。
二、按犯罪事實應依證據認定之，無證據不得推定其犯罪事實；又不能證明被告犯罪
    者，應諭知無罪之判決，刑事訴訟法第一百五十四條及第三百零一條第一項分別
    定有明文。次按刑事訴訟法上所謂認定犯罪事實之證據，係指足以認定被告確有
    犯罪行為之積極證據而言，如未能發現相當證據或證據不足以證明，自不能以推
    測或擬制之方法，以為裁判基礎，最高法院二十九年上字第三一五號及四十年
    台上字第八六號分別著有判例可資參照。又認定不利於被告之事實，須依積極證
    據，茍積極證據不足為不利被告之認定時，即應為有利於被告之認定，更不必有
    何有利之證據，最高法院三十年上字第八一六號著有判例可資參照。復按誣告罪
    之成立，須其申告內容完全出於憑空捏造，若所告尚非全然無因，祇因缺乏積極
    證明致被誣告人不受訴追處罰者，尚難遽以誣告罪論；又誣告罪之成立，以告訴
    人所訴被訴人之事實必須完全出於虛構為要件，若有出於誤會或懷疑有此事實而
    為申告，以致不能證明其所訴之事實為真實，縱被訴人不負刑責，而告訴人本缺
    乏誣告之故意，亦難成立誣告罪名；另誣告罪之成立，以意圖他人受刑事處分虛
    構事實而向該管公務員申告為其要件，故其所訴事實，雖不能證明係屬實在，而
    在積極方面尚無證據證明其確係故意虛構者，仍不能遽以誣告罪論處，最高法院
    四十三年台上字第二五一號、四十四年台上字第八九二號及四十六年台上字第九
    二七號分別著有判例可資參照。
三、自訴人認被告涉有誣告罪嫌，無非係以被告明知自訴人並無誹謗被告、變造「Ｊ
    Ｔ─一一三一」之車牌號碼、侵占李朝枝，黃嘉霖返還清償予曾美吉之金錢及門
    牌號碼為高雄縣燕巢鄉○○路一○六號房屋等行為，竟分別向高雄甲○署檢察官
    提出誹謗罪、偽造文書罪、侵占罪之告發及告訴，嗣分別經由檢察官為不起訴處
    分確定等情，資為論罪依據。
四、本件訊據被告乙○○固不諱言確有對自訴人提出誹謗罪、偽造文書罪、侵占罪之
    刑事告發、告訴及自訴人嗣後均經高雄甲○署檢察官為不起訴處分之事實，惟堅
    決否認涉有誣告罪嫌，辯稱：伊均係所憑有據，確認自訴人有犯罪嫌疑才告發、
    告訴的，絕沒有誣告的意思等語。經查：
（一）被告指訴自訴人意圖散布於眾，於八十八年十月二十一日上午十時三十分許，
      在臺灣高雄地方法院檢察署第十二偵查庭內，檢察官偵查八十八年度偵字第二
      一九七二號偽造文書案件時，指摘被告乙○○「像瘋狗一樣亂告」，且於檢察
      官偵查八十八年度偵字第二三七九九號侵占案件時，指摘被告「霸佔人家財產
      ，非常恐怖」等語，足以毀損被告之名譽，因認自訴人涉有刑法第三百十條第
      一項之誹謗罪嫌之事實，固經高雄甲○署檢察官以八十九年度偵字第五九八
      號不起訴處分確定在案，有不起訴處分書一份在卷可憑，惟該不起訴處分書理
      由，係認被告乙○○指訴開庭時間與實際時間有所不符，即與事實有所歧異。
      且偵查庭訊之過程，基於刑事訴訟法第二百四十五條第一項之規定，並不公開
      ，故縱若自訴人丙○○確曾於上開案件之偵查庭訊中，指摘上開足以毀損被告
      乙○○名譽之事，亦無非係為使承辦檢察官參酌該案件中，審其指訴是否可採
      ，期望影響承辦檢察官之心證，將案件不起訴處分，主觀上應無散佈於眾之意
      圖，是依該處分理由並無法確認自訴人確無為上開指摘被告之言詞，且依一般
      常人就特定事件之記憶內容，本會隨時間之經過而日漸遺忘，故尚不得以被告
      所指訴之時間錯誤，即遽論其係虛構事實，參以被告與自訴人間於本院審理中
      均陳述雙方宿有積怨，訴訟頻繁，是自訴人如於訴訟程序進行中，因一時之情
      緒，而有較不理性之言詞，造成被告主觀聽聞時認有妨害名譽之感受，亦非絕
      無可能，是以尚難僅憑被告指訴自訴人之內容，經檢察官為不起訴處分確定，
      即認定被告有故意憑空捏造事實，誣告自訴人之犯行。
（二）又被告指訴自訴人丙○○與其子高進忠，二人涉嫌將案外人林忠裕於八十九年
      四月十九日向其二人租用之車牌號碼ＹＹ─一一三一號小客車歸還後之引擎號
      碼及車身號碼磨去，並將車牌號碼變造為「ＪＴ─一一三一」後，再向林忠裕
      要求賠償，且另向警局謊報車牌遺失，於取得報案證明後持以向監理機關申請
      新領ＪＪ─三○九九號車牌，並將該小客車掛上ＪＪ─三○九九號車牌後繼續
      出租予不特定人，因認其二人涉有偽造文書罪嫌，而向高雄甲○署檢察官提出
      告發一節，固亦經高雄甲○署以九十年度偵字第九四八二號不起訴處分確定，
      然自訴人因租車糾紛確有向案外人林忠裕索取賠償費用，並由自訴人丙○○向
      警局報案ＹＹ─一一三一號車牌遺失，再向監理機關申請領得ＪＪ─三○九九
      號車牌，及該車遭尋獲時，車牌號碼第二個Ｙ上半部被損壞，遠看近似「Ｉ」
      等事實，均經該案檢察官調查屬實，是被告於不明瞭整個事情真相情況下，誤
      以為「ＪＴ─一一三一」車牌號碼係自訴人所變造，進向警局謊報車牌遺失，
      向監理機關申請新領ＪＪ─三○九九號車牌，再向林忠裕要求賠償，因而誤認
      自訴人涉犯偽造文書罪嫌，尚非全然無因，且依刑事訴訟法第二百四十條之規
      定，不問何人知有犯罪嫌疑者，得為告發，被告於未詳細查證情形下，輕率對
      自訴人提出刑事告發，所為固不足取，但刑事告發既為法律賦予人民之權利，
      縱被告是於誤會或僅有薄弱之懷疑情況下提出告發，亦不得據此證明其確係故
      意虛構，主觀上有誣告之故意。
（三）另被告指訴自訴人涉犯侵占李朝枝、黃嘉霖返還清償予曾美吉之金錢及門牌號
      碼為高雄縣燕巢鄉○○路一○六號之房屋罪嫌，而向高雄甲○署提出告發等情
      ，雖經高雄甲○署檢察官以九十年度偵字第二○二七一號為不起訴處分，然李
      朝枝有將一幢房屋過戶予自訴人，亦有給付自訴人五十萬元現款，黃嘉霖有償
      還自訴人六十萬元，自訴人是與曾美吉於門牌號碼為高雄縣燕巢鄉○○路一○
      六號之房屋共同開設耀興公司及李朝枝當時是與耀興公司同行，常互相融資週
      轉之事實等事實，業經檢察官調查屬實，亦有自訴人於本院所提出之契約書等
      相關資料附卷可證，是從客觀上事實觀之，被告認該房屋係登記於其弟曾美吉
      名下，而認係其弟生前所購買及認為李朝枝、黃嘉霖之借款均係向其弟借貸，
      尚屬合於情理之判斷，被告對於自訴人受領該借款及未返還上開房屋之行為，
      懷疑自訴人為無合法原因而佔用，因而認自訴人涉有侵占罪嫌提出告發之行為
      ，在客觀上亦屬合理之懷疑，尚與蓄意捏造情節而誣告之構成要件有間。
五、綜上所述，被告於前案指訴自訴人涉犯刑法侵占、誹謗、偽造文書罪嫌，既非出
    於誣告之故意，復無虛捏事實，所為自與刑法誣告罪之構成要件有間，此外本院
    復查無其他證據足資證明被告有自訴人所指之誣告犯行，雖被告惡意浮誇曲解法
    律，輕率對自訴人提起告訴及告發，所為固無可取，且耗費司法資源，殊屬可議
    然此均屬道德非難層次，本諸罪刑法定，被告所為既與刑法誣告罪構成要件並不
    相符，仍不得對之論罪科刑。本件揆諸首揭法條及判例意旨說明，既不能證明被
    告犯罪，依法自應為被告無罪之諭知。
據上論斷，應依刑事訴訟法第三百四十三條、第三百零一條第一項前段，判決如主文
。
中      華      民      國      九十一    年     十      月    十八    日
                                  臺灣高雄地方法院刑事第六庭
                                      法  官  邱  基  峻
右正本證明與原本無異。
如不服本判決，應於判決送達後十日內，向本院提出上訴狀。
                                      書記官  顏  平  國
中    華    民    國      九十一      年      十      月      二十二    日
